【裁判字號】    89,簡上,502
【裁判日期】    920418
【裁判案由】    給付票款
【裁判全文】
臺灣臺北地方法院民事判決      八十九年度簡上字第五○二號
    上  訴  人    美式家具股份有限公司
    法定代理人    乙○○
                  丁○○
                  即重整人）.
    上  訴  人    美東國際投資股份有限公司
                              .
    法定代理人    丙○○      .
                  即清算人）.
    上  訴  人    中和國際實業股份有限公司
                              .
    法定代理人    丙○○      .
                  即清算人）.
    右  三  人
    訴訟代理人    潘正雄律師
                  李郁芬律師
    被 上 訴人    國際票券金融股份有限公司台中分公司
                              .
    法定代理人    甲○○      .
    訴訟代理人    鄭洋一律師
    複 代 理人    李文欽律師
                  曾紀穎律師
右當事人間請求給付票款事件，上訴人對於中華民國八十九年五月十七日本院台北簡
易庭八十八年度北簡字第九七○八號第一審判決提起上訴，本院判決如左：
    主      文
原判決關於命上訴人應連帶給付被上訴人新台幣陸仟萬元，及自民國八十八年五月七
日起至清償日止按年息百分之六計算之利息部分，及該部分假執行之宣告，暨除確定
部分外訴訟費用之裁判均廢棄。
右開廢棄部分，被上訴人在第一審之訴及假執行之聲請均駁回。
第二審訴訟費用由被上訴人負擔。
    事      實
甲、上訴人方面：
壹、聲明：如主文所示。
貳、陳述：除與原審判決書所載者相同茲予引用外，補稱：
一、東美國際投資股份有限公司（下稱東美公司，於原審中亦為被告，受敗訴判決，
    上訴後於九十年八月二十日撤回上訴，此部分已告確定）為籌集營運資金，於八
    十七年五月十四日與被上訴人簽訂委託保證商業本票契約，約定「自八十七年五
    月十四日起至八十八年五月十四日止」在新台幣（下同）「二億元」額度內，由
    被上訴人循環保證東美公司所發行之商業本票，簽約日期為八十七年五月十四日
    ，無連帶保證人亦未記載擔保品提供人（下稱買票設質契約），為擔保本契約之
    履行，主債務人東美公司應被上訴人要求，簽發面額二億元之系爭本票，由上訴
    人美東公司、中和公司擔任連帶保證人、被上訴人並要求上訴人美式公司總裁謝
    貞彬以美式公司名義，為隱存保證背書後，交予被上訴人。
二、東美公司為籌集營運資金，另於八十七年七月十四日再與被上訴人簽訂委託保證
    商業本票契約，約定「自八十七年五月十四日起至八十八年五月十四日止」，在
    七千萬元額度內，由被上訴人循環保證東美公司所發行之商業本票，簽約日期為
    八十七年七月十四日，由謝貞彬、丙○○擔任連帶保證人，並由丙○○提供擔保
    品（下稱股票設質契約）。為擔保契約之履行，上訴人東美公司負責人丙○○應
    被上訴人之要求，擔供美式公司股票設定質權予被上訴人作擔保，同時由上訴人
    東美公司簽發面額七千萬元，由謝貞彬、丙○○擔任連帶保證人之本票，交予被
    上訴人，以擔保上開契約之履行。
三、自上開二份契約之形式觀之，第一份之買票設質契約為八十七年五月十四日簽訂
    ，授信額度為二億元，且無連帶保證人，亦未有擔保品提供人，上訴人東美公司
    應被上訴人要求所簽發之擔保本票面額為二億元；第二份之股票設質契約為八十
    七年七月十四日簽訂，授信額度為七千萬元，由謝貞彬、丙○○擔任連帶保證人
    ，且丙○○提供擔保品，上訴人東美公司應被上訴人之要求所簽發之本票面額為
    七千萬元。既有二份契約存在，且該二份契約內容明顯不同，擔供之擔保品亦不
    同，為擔保契約履行所簽發之「大本票」面額亦不相同，顯然該二份契約係獨立
    之契約。
四、公司法第十六條明定公司除依其他法律或公司章程規定得為保證者外，不得為任
    何保證人；公司負責人違反前項規定時，應自負保證責任。核其立法目的乃因公
    司股東或債權人為數均多，所涉利益較個人為鉅，故藉上開規定穩定公司財務，
    防杜公司負責人任意以公司名義為人作保之流弊。倘公司負責人以保證為原因關
    係而以公司名義為發票行為，即所謂公司「發票保證」，或不於票上記明保證字
    樣，而以公司名義背書之方法，達到保證目的之背書，即所謂公司「隱存保證背
    書」，無論為發票或背書行為，其原因關係（即保證）違反公司法第十六條公司
    不得為任何保證人之規定，就保證行為公司不負責，應由公司負責人自負其責。
五、保證債務一定需有主債務存在，系爭二億元之本票所用以保證之債務，係東美公
    司於八十七年五月十四日與被上訴人所簽訂之委託保證商業本票契約，約定由被
    上訴人於二億元額度內循環保證東美公司所簽發之商業本票，並由東美公司提供
    系爭面額二億元之本票，以為擔保，惟東美公司於訂定上開契約後，並未請被上
    訴人就東美公司依約發行之商業本票為保證，系爭本票所保證之債務並未發生，
    被上訴人自不得執該本票請求上訴人負保證人或背書人責任。
六、依被上訴人所提出之二份契約內容觀之，其中第一份買票設質契約，其首揭契約
    有效期間部分，以肉眼觀之，可清楚看出原先所訂之簽約日期應為「八十七年七
    月十四日起至八十八年七月十四日止」，惟嗣後竟遭人將其中「７」月部分，變
    造為「５」月，另外契約最後之簽約日，同樣遭人變造，亦即同樣係將原先所訂
    之「７」月，變更為「５」月；再者第二份股票設質契約，其首揭契約有效期間
    ，亦同樣遭人將原先訂定之「７」月，變造為「５」月，究竟該二份契約之真實
    性如何？為何被上訴人將原先訂定之七月，更改為五月？
七、上訴人美式公司於八十八年一月十三日即因財務發生危機，股價從此無量下跌，
    自八十八年一月十三日以後，根本沒有任何金融機構，願意再授信予美式集團旗
    下之公司即包括上訴人美式公司、美東公司、中和公司及訴外人東美公司等，因
    此東美公司與被上訴人買票發票之交易往來關係，即自八十八年一月十三日以後
    ，被上訴人根本不可能授信予東美公司，或願意就東美公司所發行之商業本票提
    供保證，然查被上訴人竟主張東美公司係於「八十八年五月五日」分別簽發面額
    五千萬及一千萬元之商業本票由被上訴人保證發行云云，與事實不符。系爭被上
    訴人所保證發行之五千萬及一千萬元商業本票上之發票日期，應係被上訴人事後
    自行所填載，系爭被上訴人所保證發行之商業本票，原本無填載發票日，依票據
    法第十一條規定，該票據係屬無效，被上訴人自不得向上訴人等主張任何權利。
    況據東美公司查詢內部相關帳證結果，東美公司委由被上訴人保證發行之商業本
    票，最後之發票日為八十七年十二月十日，到期日則為八十八年三月三日，東美
    公司根本未於八十八年五月五日委託被上訴人保證發行商業本票，由此益足徵被
    上訴人主張東美公司曾於八十八年五月五日委託伊保證發行面額分別為五千萬元
    及一千萬元之商業本票云云，與事實不符。
八、上訴人美東、中和、美式公司保證系爭本票之行為，違反公司法第十六條第一項
    規定，各該公司不負保證責任。另財政部證券暨期貨管理委員會所公佈之法規命
    令〔即上市上櫃公司背書保證處理要點〕第三條第二項規定：「上市上櫃公司依
    本要點所稱背書保證係指下列事項：(1)客票貼現融資；(2)為他公司融資之目的所
    為之背書或保證」；第八條第二項前段規定：「上市上櫃公司辦理背書保證事項
    時，應評估其風險性，經董事會決議同意後為之」。據上訴人美式公司制定之背
    書保證作業程序第五條第一款規定：「辦理背書保證相關事務時，財務單位除應
    對背書保證對象之資格加以審查外，並應就提供背書保證之理由及金額，背書保
    證對象的營運、財務及信用狀況，及是否應取得擔保品等相關資料作成評估記錄
    ，簽報董事長核准後，提董事會討論同意後為之」。是上訴人美式公司為背書保
    證行為，應經董事會決議通過始得為之，否則違反公司法第十六條第一項規定。
    是系爭保證行為未經董事會決議，而為前任總裁謝貞彬擅自以上訴人美式公司名
    義背書，上訴人美式公司自得以保證不生效力，此原因關係之瑕疵，依票據法第
    十三條規定，對抗惡意執票人即被上訴人。
參、證據：除引用原審之立證方法外，另提出彰化銀行與訴外人維貿公司簽訂「進口
    物資融資契約」及借款申請書、放款批覆書、彰化銀行內部授信申請案件單位意
    見或補充說明表、彰化銀行與維貿公司往來之遠期信用狀登記簿、東美公司與被
    上訴人間之買票及發票統計表、彰化地方法院八十八年度簡上字第一三六號、台
    中地方法院八十七年度中簡字第一三三一號、本院八十七年度北簡字第五八八九
    號、八十九年度北簡字第九七三八號民事判決書、確定證明書、東美公司及上訴
    人美式公司向被上訴人買進之短期票券成交單、設質契約書、被上訴人國券稽發
    字第一五六號函文。
乙、被上訴人方面：
壹、聲明：駁回上訴。
貳、陳述：除與原審判決書所載者相同茲予引用外，補稱：
一、東美公司與上訴人於八十七年五月十四日係簽立兩份內容相同（契約當事人、契
    約存續期間、契約條款皆同）之委託保證商業本票契約，約定循環保證東美公司
    所發行之商業本票額度各為二億元及七千萬元，形式上被上訴人與東美公司間雖
    簽訂兩份書面契約，惟實際上係東美公司與被上訴人訂立「一份」循環保證額度
    為二億七千萬元之委託保證商業本票契約，二億元之契約係被上訴人與東美公司
    自八十六年起所訂立委託保證商業本票契約之延續（被上訴人與美式集團間因屬
    長期往來授信關係，而於八十六年訂立之契約屆期前，東美公司即與被上訴人換
    約，而於八十七年五月十四日再簽訂上開契約）而東美公司於八十六年訂立之契
    約屆期前，向被上訴人提出提高額度為二億七千萬元之要求，經被上訴人審核通
    過後，原契約屆期（八十七年七月十四日）前，於八十七年五月十四日被上訴人
    與東美公司簽訂系爭契約時，則於額度二億元之契約外，增簽訂額度七千萬元之
    契約，會以兩份契約之形式簽訂，乃為被上訴人公司內部控管所需，二者實際上
    即為一份額度為二億七千萬元之契約，至於上開契約之擔保品（二億元及七千萬
    元之還款本票、定存單、短期票券、政府債券及美式家具股票等）則為實質上循
    環保證額度為二億七千萬元契約之擔保。被上訴人以擔保品中之乙紙二億元之還
    款本票對被上訴人請求系爭本票所擔保之七千萬元債務，於法有據。
二、八十六年訂立循環保證額度二億元之委託商業本票契約，其起始日係自「八十六
    年七月十四日至八十七年七月十四日」，惟依前述說明可知，東美公司於契約屆
    期前（八十七年四月間）即向被上訴人要求提高額度為二億七千萬元，因此被上
    訴人即與上訴人東美公司於八十七年五月十四日簽訂二億七千萬元之契約，上開
    契約絕無嗣後遭人變造契約期間之情事，觀諸上訴人所提出之系爭兩份契約，其
    上所載契約存續期間為「民國八十七年五月十四日起至民國八十八年五月十四日
    止」即可明瞭，契約之存續期間皆為八十七年五月十四日至八十八年五月十四日
    ，自屬無疑。系爭兩份契約實質上為一份契約之說法，否則被上訴人與東美公司
    自可於八十七年五月十四日另訂一份循環保證額度為七千萬元之契約，而循環保
    證額度為二億元之契約於八十七年七月十四日契約屆期後，再為續約即可，被上
    訴人與東美公司於八十七年五月十四日形式上訂立兩份書面契約，然實質上係「
    一份」循環保證額度為二億七千萬元契約，乃不爭之事實。
三、依公司法第十六條第一項規定，公司除依其他法律或公司章程規定得為保證者外
    ，不得為任何保證人。而上訴人美東公司章程第二條之一明定：「本公司得為對
    外保證。」，上訴人中和公司章程第二條之一亦載明：「本公司得提供保證。」
    ，則上訴人美東、中和公司所為保證行為，並無違反公司法第十六條之規定，上
    訴人美東、中和公司自應對系爭票據債務負責。況上訴人美東、中和公司，與被
    上訴人間皆非票據直接當事人，蓋被上訴人係與東美公司簽訂系爭契約時，自東
    美公司處取得系爭面額為二億元之本票，在上訴人中和公司、美東公司與被上訴
    人間並非直接前後手，其為原因關係之抗辯顯無理由。
四、上訴人美式公司抗辯其於系爭本票上之背書乃「隱存保證背書」，此種背書非以
    移轉票據權利為目的，而係以保證票據權利為目的，則該背書行為，其原因關係
    （即保證）顯有「違反公司法第十六條公司不得為保證人之規定」之瑕疵，上訴
    人公司自得以此原因關係（保證行為）之瑕疵，依票據法第十三條規定，對抗惡
    意執票人。惟票據為文義證券、無因證券，票據上之權利義務須依票據上記載之
    文義而定，不得就文義以外之事項作為認定票據上之權利義務，凡簽名於票據之
    人，不問原因為何，均須依票上所載文義負責（票據法第五條第一項），又依實
    務見解，「票據之背書，為票據行為‧‧‧與民法所指保證契約之保證人於主債
    務人不履行債務時，由其代負履行責任之情形不同，故在支票上背書不涉及保證
    問題，以公司名義在支票背書，自屬合法」。票據上背書與民法上之保證尚屬有
    間，惟如鈞院亦認上訴人美式公司於系爭本票上背書，性質亦同於民法上之保證
    ，則公司法第十六條第一項明定：「公司除依其他法律或公司章程規定得為保證
    外，不得為任何保證人。」，上訴人美式公司章程第二之一條：「本公司得提供
    保證。」既然上訴人美式公司之公司章程有「得提供保證」之規定，則縱其背書
    行為之性質同於保證行為，系爭背書行為亦無違反公司法第十六條之虞。
五、上市上櫃公司背書保證處理要點係法規命令，依行政程序法第一百五十條第二項
    及第一百五十八條第一項第一款明定，法規命令之內容應明列其法規授權之依據
    ，並不得逾越法律授權之範圍與立法精神；又法規命令牴觸憲法、法律或上級機
    關之命令者無效。解釋上上市上櫃公司背書保證處理要點第三條第二項及第八條
    第二項前段規定，僅能作為公司法第十六條之補充規定，既然公司法第十六條並
    不禁止公司章程許可之保證行為，則法理上自無以法規命令限制公司法上有效的
    保證行為之可能。上訴人美式公司之公司章程既已有「得提供保證」之規定，則
    上訴人所辯系爭背書行為有違反公司法第十六條，上市上櫃公司背書保證處理要
    點之瑕疵，顯不足採。
六、關於上訴人辯稱系爭面額貳億元本票所擔保之債務並未發生之抗辯：
  (1)依證人林志宏之證詞：「當時兩份契約我們總共只要求東美公司增提一份面額七
    千萬元之還款本票，故二億元之本票是事後增提的。」、「七千萬元是針對七千
    萬元之委託發行契約，而二億元是針對二億七千萬（上開七千萬元委託發行契約
    及二億元之委託之發行契約總和）所保證‧‧‧」、「（上訴人訴訟代理人：請
    訊問證人就國票起訴要求被告連帶清償之六千萬元是基於何契約而生之請求？）
    答：是七千萬元之契約請求（以股票設質之額度）」，可知八十七年五月間簽訂
    系爭二億元、七千萬元之契約時，被上訴人僅向上訴人東美公司增提七千萬元之
    還款本票，二億元之系爭本票係事後增提所得，此觀諸系爭二億元之委託發行契
    約、七千萬元之委託發行契約及七千萬元之還款本上之日期皆係手寫，而二億元
    之還本票上日期係蓋印之日期，如上開二億元之還款本票亦於訂約同時徵提，則
    其日期之記載方式即應與二億元之委託發行契約、七千萬元之委託發行契約及七
    千萬元之還款本票之記載方式相同，該二億元之還款本票確係於事後增提所得。
  (2)證人林麗玲表示：「．．因二億元之本票是跟著二億元之契約，並非擔保二億七
    千萬元之債務。」而與證人林志宏之證詞相互矛盾此點，證人林麗玲之證詞顯係
    迴護上訴人而不足採信，蓋依證人林麗玲所述，二億元之本票係用以擔保二億元
    委託發行契約所生債務，七千萬元之本票係用以擔保七千萬元委託發行契約所生
    債務，而上訴人一再者表示：東美公司於訂定上開契約（指二億元契約）後，並
    未請被上訴人公司就東美公司依約發行之商業本票為保證，因此系爭本票所保證
    之債務並未發生，惟如東美公司未依二億元之契約發行股票，又東美公司豈願意
    開立二億元之還款本票予被上訴人公司作為擔保之用？可知證人林麗玲之證詞明
    顯偏頗於上訴人而不足採信。本件六千萬元之債務既是基於七千萬元之契約所生
    ，而系爭二億元之還款本票係用以擔保之六千萬元債務，於法有據。
  (3)被上訴人已於九十年八月十五日提出之民事辯論意旨狀第十一頁第壹之四點中自
    認東美公司依第二份契約（指七千萬元之契約），應負擔本件系爭債務。又參諸
    證人林麗玲之證詞：「（法官問：對五千萬元之本票、一千萬元之本票是依據何
    契約發行？）根據八十七年五月十四日東美與國票所定七千萬元之委託保證商業
    本票契約書．．」上開證詞亦足證上訴人東美公司確曾於八十八年五月五日委託
    被上訴人公司保證發行面額分別為五千萬元及一千萬元之商業本票。
參、證據：除援用原審之立證方法外，另提出國券（87）中發字第○八一號函影本、
    上訴人美東、中和、美式及東美公司章程影本為證。
    理    由
壹、程序方面：
  (1)本件上訴人美式公司於本院訴訟進行中，經台灣彰化地方法院於九十年十月十七
    日九十年度整字第一號裁定，准予重整，並選任乙○○、丁○○及台灣土地銀行
    為重整人，有前揭裁定書附卷可參，而由重整人乙○○、丁○○於九十年十一月
    五日具狀聲明承受訴訟。
  (2)上訴人美東公司及中和公司，已進行清算程序，並選任丙○○為清算人，有經濟
    部公文、股東會臨時會議紀錄、清算人就任同意書等附卷可參，其於九十一年六
    月十四日具狀聲明承受訴訟。
  (3)被上訴人台中分公司之法定代理人原為蘇德峰，嗣九十一年一月十六日變更為甲
    ○○，有公司變更登記事項卡附卷可參，其於九十一年六月二十一日具狀聲明承
    受訴訟。均核與民事訴訟法第一百七十條之規定相符，應准予其承受訴訟，先予
    敘明。
貳、實體方面：
一、被上訴人於原審起訴主張：東美公司（已撤回上訴而告確定）於八十七年五月十
    四日與被上訴人簽訂委託保證商業本票契約，約定自八十七年五月十四日起至八
    十八年五月十四日止，在二億元額度內循環保證立約人所發行之商業本票，即由
    被上訴人就東美公司所簽發之商業本票予以保證，以便募集資金，並簽發面額二
    億元，而以上訴人美東公司、中和公司為發票人之連帶保證人，並經上訴人美式
    公司背書之本票乙紙，以作為擔保其由東美公司發行之商業本票屆期無法兌現時
    ，返還所欠被上訴人款項清償之用。嗣東美公司即依上開約定於八十八年五月五
    日分別簽發面額五千萬及一千萬之商業本票由被上訴人保證發行，詎於同年月七
    日屆期提示均遭退票，被上訴人乃向東美公司提示上開二億元之本票，請求付款
    以清償其對被上訴人所負之上開六千萬元債務，惟東美公司均置之不理，上訴人
    美東公司及中和公司、美式公司既為東美公司所簽發面額貳億元本票發票人之連
    帶保證人或背書人，自應就該票面金額負清償之責，請求上訴人美東公司、中和
    公司、美式公司與發票人東美公司，應連帶清償六千萬元及自八十八年五月七日
    起至清償日止，按年息百分之六計算之利息等語。
二、上訴人則以：東美公司經被上訴人所給予的額度有兩種：一為股票設質七千萬元
    ，但只動用六千萬元，簽發一張七千萬元的大本票為擔保，並由東美公司擔任發
    票人及謝貞彬、丙○○擔任連帶保證人，另一授信額度為買票設質二億元，由東
    美公司簽發一張二億元本票。被上訴人主張給付票款六千萬元（一張面額五千萬
    元之本票及一張面額一千萬元之本票），純粹係東美公司股票設質七千萬元之部
    份，僅由謝貞彬及丙○○擔任保證人，與上訴人美東公司、中和公司、美式公司
    並無關連。況上訴人美式公司為上市公司，系爭本票之背書未經上訴人美式公司
    董事會同意，係謝貞彬個人所為，依財政部證管會公告上市上櫃公司背書保證處
    理要點及上訴人美式公司背書保證程序之規定，系爭背書對上訴人美式公司不生
    拘束力，不能使上訴人美式公司負背書之責。又買票設質二億元之信用額度並未
    曾動用，主債務未發生，保證責任自亦不存在，被上訴人起訴請求上訴人應與東
    美公司負六千萬元股票設質之債務，為無理由等語置辯。
三、兩造不爭執之部分如次：
  (1)就形式上而言，東美公司於八十七年五月十四日與被上訴人簽訂授信額度為二億
    元之「委託保證商業本票」書面契約（契約編號000000-00），約定自八十七年
    五月十四日起至八十八年五月十四日止，在二億元之額度內，由被上訴人循環保
    證東美公司所發行之商業本票，簽約日期為八十七年五月十四日（即為買票設質
    ），該份書面契約上沒有保證人，亦無任何擔保品。當時沒有簽發面額二億元之
    大本票。
  (2)東美公司於八十七年七月十四日與被上訴人簽訂授信額度為七千萬元之「委託保
    證商業本票」書面契約（契約編號000000-00）， 約定自八十七年五月十四日起
    至八十八年五月十四日止，在七千萬元額度，由被上訴人循環保證東美公司所發
    行之商業本票，簽訂日期為八十七年七月十四日（即為股票設質），該份書面契
    約上有謝貞彬及丙○○二人擔任連帶保證人。同時有簽發一張面額七千萬元之本
    票，係以東美公司為發票人，謝貞彬、丙○○為連帶保證人，發票日為八十七年
    五月十四日。亦即股票設質之部分有一份書面契約及一張七千萬元之本票。
  (3)嗣東美公司所簽發，發票日為八十八年五月五日，面額分別為五千萬元（本票號
    碼：FA0000000）、一千萬元（本票號碼：0000000）之本票，於被上訴人擔保支
    付後，東美公司未清償該六千萬元之款項。此六千萬元之款項係屬於股票設質七
    千萬授信契約之款項。
  (4)嗣後東美公司以自己為發票人，簽發一張二億元面額之本票，該紙本票之正面有
    連帶保證人上訴人美東公司、中和公司，此二家公司有簽名章及公司大、小章，
    另連帶保證人尚有上訴人美式公司，但正面有其公司之簽名章，該公司之大、小
    章則蓋在本票之背面。
  (5)前揭二億元買票設質之授信額度，於八十七年五月十四日起至八十八年五月十四
    日止，未曾動用。以上所述有二份「委託保證商業本票」書面契約（契約編號
    000000-00）、面額各為二億元、七千萬元、五千萬元、一千萬元之本票附卷可
    參。
四、本件經依民事訴訟法第四百三十六條之一第三項準用第四百六十三條、第二百六
    十八條之一規定，整理並協議簡化爭點後，兩造同意僅就九十二年四月四日言詞
    辯論程序中兩造協議簡化之爭點為主張及辯論（見本院九十二年四月四日言詞辯
    論筆錄）。茲兩造爭執點如下：（一）系爭二億元本票擔保範圍？（二）八十八
    年五月五日簽發面額五千萬元及一千萬元之商業本票，如果屬於系爭二億元本票
    之擔保範圍時，美式公司背書二億元之本票有無公司法第十六條之隱存保證之問
    題？
（一）系爭二億元本票擔保範圍？
  (1)上訴人主張東美公司與被上訴人間係簽訂二份契約，一為授信額度二億元之契約
    （即買票設質），有一份委託保證商業本票之書面契約外，後來簽發一張二億元
    之大本票為擔保；另為授信額度七千萬元之契約（即股票設質），有一書面契約
    外，同時簽發一張七千萬元之本票為擔保，該二億元本票僅擔保買票設質之部分
    ，並不擔保股票設質之部分。反之，被上訴人答辯東美公司與被上訴人間係一個
    總額度二億七千萬元之授信契約，二億元為買票設質，有一書面契約，七千萬元
    為股票設質，除有一書面契約外，尚有一七千萬元之本票，嗣東美公司再簽發一
    張二億元之本票，為買票設質及股票設質之總擔保等語，則系爭二億元之大本票
    ，其擔保之範圍僅限於買票設質之部分，或者亦包含股票設質之部分，係本件訴
    訟之首要爭點，若二億元之大本票，其所擔保之範圍僅限於買票設質之部分（而
    買票設質之融資額度未曾動用過，其主債務為不存在），不及於股票設質之情形
    ，則被上訴人基於股票設質之授信契約而融資之六千萬元債務，請求上訴人連帶
    清償，則明顯欠缺請求權基礎。兩造第二個爭執點即不會影響訴訟之結果，無再
    詳為審酌之必要，合先敘明。
  (2)本院審酌被上訴人與東美公司所簽訂之上開二份委託保證商業本票書面契約，一
    授信額度為二億元（即買票設質），被上訴人保證東美公司所發行之商業本票兌
    現，其有效期間係自八十七年五月十四日起至八十八年五月十四日止，簽約日期
    為八十七年五月十四日，沒有任何連帶保證人，係以票券為質押，且依被上訴人
    之內部作業通則，因為票券之安全性及流動性高，不需要簽發還款本票，此部分
    亦經被上訴人之承辦人員林志宏於本院證述：「．．一種是票券額度，一種是股
    票額度，票券額度是二億，股票額度是七千萬元，剛開始是簽兩份契約書，以及
    一份七千萬元的還款本票，票券額度的部分以票券當質押，票券流動性、安全性
    都高，不需要簽立還款本票」等語明確（詳本院九十二年三月四日準備程序筆錄
    ）；反之，授信額度為七千萬元（即股票設質），被上訴人保證東美公司所發行
    之商業本票兌現，其有效期間係自八十七年五月十四日起至八十八年五月十四日
    止，簽約日期為八十七年七月十四日，則有謝貞彬、丙○○擔任連帶保證人；而
    且係以股票為擔保，股票價格波動較劇烈，安全性相較於票券為低，需要簽發還
    款本票。故發票一張七千萬元之還款本票擔保，且謝貞彬、丙○○並為該還款本
    票之連帶保證人。則不僅簽訂書面契約之日期不同；二者擔保品一為票券、一為
    股票，亦不相同；且連帶保證人，買票設質之部分係不需要連帶保證人，股票設
    質之部分則需連帶保證人；一者簽訂書面契約時，不需簽發還款本票，另一則需
    要同時簽發還款本票，凡此均係明顯相佐之處，被上訴人主張係一個總額度二億
    七千萬元之授信契約，此與一般金融業者，係將相同契約要素者始置於同一份契
    份之商業習慣，明顯相悖。
  (3)又參諸被上訴人提出其核准該授信額度時所制作之八十七年四月十五日國券（87
    ）中發字第081號批覆書，記載：『
    （九）授信單位敘作理：主體企業營運穩健，本案新增額度部分提供足額上市公
          司股票為質，債權確保尚可。
    （十一）敘作條件：．．
        (3)連帶保證人：謝貞彬、丙○○。（足額存單部分免徵提）
        (4)還款本票：該公司開票，經連保人保證。（足額存單部分免徵提）
        (5)擔保品：ａ 7000萬元足額美式家具公司股票。（ａ為新增）
                  ｂ 2億元足額定存單、短期票券、政府債券。
        (6)最近一次保證費：千分之一（86年12月23日總收益千分之三．八）
          ＜年費率千分之三，足額存單部分千分之一＞  』
    等字樣，明示授信額度二億元買票設質之契約部分，係延續原契約之授信條件，
    以東美公司公司提供足額定存單、短期票券、政府債券為擔保，免徵提連帶保證
    人及還款本票，上訴人收取千分之一保證費用；授信額度七千萬元股票設質之契
    約部分，以謝貞彬、丙○○為契約之連帶保證人，另以上訴人美式公司之股票為
    擔保（此為新增之擔保條件），並徵提還款本票，上訴人則收取千分之三保證費
    用。亦足證明被上訴人與東美公司間係成立二獨立契約之意思表示合致，難認為
    單一契約關係。
  (4)參諸證人林麗玲（即東美公司之承辦人員）證稱：「．．當時我分別任東美國投
    資公司任出納，另在美式國際公司擔任會計工作。處理一般銀行存、匯款及發行
    商業本票、購買商業本票均在我工作範圍內」、「（對伍仟萬元之本票、壹仟萬
    元之本票是依據何契約發行？）根據八十七年五月十四日東美與國票所定七千萬
    元之委託保證商業本票契約書，並沒有依據二億元之合約發行本票」、「一、本
    件發行商業本票時我有聯絡國票的林志宏先生。二、在發行時我們會去瞭解發行
    本票之擔保品為何，本件是以美式家具公司股票作為擔保品，因東美公司不缺錢
    ，故未以二億元發行股票」等語（詳本院九十年五月十日準備程序筆錄），亦證
    稱該五千萬元、一千萬元之商業本票係根據七千萬元之授信契約而發行，以上訴
    人美式公司之股票為擔保。另證人林聰永（美式公司人員）證稱「（二億元之本
    票是否有擔保七千萬元之債務？）沒有，因七千萬元是以股票作擔保，與二億元
    是以票據作為擔保不同」等語（亦詳本院九十年五月十日準備程序筆錄），同樣
    亦證稱二億元之本票，並沒有擔保七千萬元之債務。
  (5)被上訴人答辯系爭二億元之大本票，為買票設質及股票設質之總擔保云云，此為
    上訴人所否認，依民事訴訟法第二百七十七條：「當事人主張有利於己之事實者
    ，就其事實有舉證之責任。但法律別有規定，或依其情形顯失公平者，不在此限
    」之規定，應由被上訴人就系爭二億元之大本票，其擔保之範圍除買票設質之部
    分外，亦包含股票設質之部分，此一有利於己之事實負舉證之責任。惟此部分僅
    有被上訴人之承辦人員林志宏之證述：因為美式集團炒作股票，其認為有風險，
    故要求增提二億七千萬元之本票，嗣因東美公司認為已提出七千萬元之本票，只
    願意再提二億元本票為擔保，此二億元本票為票券及股票之擔保等語（詳本院九
    十二年三月四日準備程序筆錄），惟除了證人林志宏個人之證述外，在要求東美
    公司增提二億七千萬元，或者最後所同意之二億元本票為擔保之過程中，被上訴
    人方面，均無法提出任何內部之審查文件資料，或者任何與東美公司磋商增提本
    票額度及其擔保範圍之任何文件資料，以供本院憑以審酌，僅憑證人林志宏一人
    之證述，本院難以逕行認定該後來所增提之二億元本票，係替票券及股票之總擔
    保。
（二）綜上所述，本院認為系爭二億元本票僅係就票券設質之部分作擔保，並不及於
      股票設質之七千萬元額度部分，換言之，縱使認為上訴人就二億元本票應負連
      帶保證人之責任，亦僅係在票券設質之額度內東美公司有發行商業本票，而未
      能清償被上訴人債務時，始負連帶保證人之責任。惟如前所述，該二億元票券
      設質之融資額度，東美公司未曾發行過商業本票，被上訴人亦未曾擔保該商業
      本票之兌現，即主債務尚未發生，連帶保證人亦無保證債務可言。則被上訴人
      基於股票設質之授信契約而融資之六千萬元債務，請求上訴人負連帶保證人之
      責任，連帶清償，明顯欠缺請求權基礎，不應准許（就東美公司之部分，因其
      受敗訴判決且撤回上訴，此部分已告確定）。原審為上訴人敗訴之判決並就此
      部分為得假執行之諭知，及就上訴人美式公司部分諭知供擔保後得免假執行，
      容有誤會，上訴意旨就此指摘原判決不當，求為廢棄改判，為有理由，爰由本
      院將原判決此部分及其得假執行之宣告予以廢棄改判如主文第一項所示，並駁
      回此部分被上訴人於第一審之請求。
五、本件事證已臻明確，上訴人美式公司是否有隱存保證背書之問題及兩造其餘攻擊
    防禦方法及證據，均與判決之結果不生影響，爰無庸一一論述，併此敘明。
六、據上論結，本件上訴為有理由，依民事訴訟法第四百三十六條之一第三項、第四
    百五十條、第七十八條，判決如主文。
中      華      民      國    九十二    年      四      月    十八    日
                           民事第一庭   審判長法  官  陳邦豪
                                              法  官  陳盈如
                                              法  官  呂淑玲
右為正本係照原本作成。
本件當事人須以本判決適用法律顯有錯誤為上訴理由時，始得於本判決送達後二十日
內向本院提起上訴狀，如已於本判決宣示後送達前提起上訴者，應於判決送達後十日
內補具上訴理由（均按他造當事人之人數附繕本），並經本院許可後方得上訴最高法
院。
中      華      民      國    九十二    年      四      月     十八    日
                                              書記官  方美雲


司法院資訊處製作；財團法人民間司法改革基金會備份。
